【裁判字號】    98,簡上更,1
【裁判日期】    981127
【裁判案由】    確認本票債權不存在
【裁判全文】
臺灣臺中地方法院民事判決  98年度簡上更字第1號
上訴人      千葉輪業股份有限公司
法定代理人  丙○○○
兼訴訟代理人
            丁○○○
上訴人      乙○○
訴訟代理人  蕭志鋒  律師
被上訴人    甲○○
訴訟代理人  戊○○
            林益輝  律師
上當事人間請求確認本票債權不存在事件，上訴人對於中華民國
96年9月13日本院臺中簡易庭96年中簡字第4075號第一審判決提
起上訴，前經本院合議庭判決後，被上訴人上訴於最高法院，經
最高法院判決發回本院更審（97年度台簡上字第24號），本院合
議庭於98年11月13日言詞辯論終結，判決如下：
    主      文
上訴駁回。
第二審及發回前第三審訴訟費用由上訴人負擔。
    事實及理由
壹、兩造之聲明：
  一、上訴人：(一)原判決廢棄。(二)確認被上訴人持有上訴人所簽
      發如附表一所示之本票（下稱系爭本票），其中1,846,00
      0元之本票債權不存在。(三)第一、二、三審訴訟費用由被
      上訴人負擔。
  二、被上訴人：(一)上訴駁回。(二)第一、二審及發回前第三審訴
      訟費用均由上訴人負擔。
貳、上訴人起訴主張：其等並未簽發系爭本票交付被上訴人，亦
    未積欠被上訴人任何債務，被上訴人並無本票債權存在。其
    等在系爭本票上簽名時，票上並未記載金額、發票年、月、
    日及受款人、到期日等事項，亦未授權被上訴人或他人補充
    填載。故系爭本票因欠缺金額及發票日等票據上必要記載事
    項，為無效之票據，且上訴人未積欠被上訴人任何債務，系
    爭本票債權並不存在。乃被上訴人竟持系爭本票，聲請本院
    以96年度票字第10450號裁定准就票面金額中之新台幣（下
    同）1,846,000元，及自民國（下同）96年4月30日起至清償
    日止，按週年利率6%計算之利息為強制執行，於法自有未合
    ，致上訴人之權益受損，爰依法提起本件確認之訴，請求確
    認被上訴人持有之系爭本票，其中1,846,000元之本票債權
    不存在。
參、被上訴人則以：上訴人乙○○係上訴人千葉輪業公司（下稱
    千葉公司）之實際負責人，先後於92年7月7日、23日、93月
    6月3日、8日，及11日，為上訴人千葉公司分別向被上訴人
    借款1,500,000元、500,000元、300,000元、305,000元及31
    0,000元，合計2,915,000元。其後並交付由上訴人千葉公司
    簽發，經上訴人乙○○背書，如附表二、三所示支票6紙予
    被上訴人，惟屆期提示，均未獲兌現。被上訴人因而持面額
    合計2,000,000元，如附表三所示支票3紙對上訴人千葉公司
    及乙○○提起給付票款訴訟，經本院以93年度中簡字第3190
    號民事判決上訴人千葉公司及乙○○應如數給付確定。被上
    訴人進而持該確定判決為執行名義，聲請台灣板橋地方法院
    對上訴人千葉公司之財產為強制執行，並分配受償1,000,52
    2元，尚有l,ll3,560元未獲清償。至於附表二所示，面額合
    計915,000元之3紙支票，上訴人千葉公司及乙○○雖曾與被
    上訴人訂立協議書，同意於94年9月6日連帶償還被上訴人54
    3,500元，另於同年10月6日再清償305,000元，並由上訴人
    乙○○簽發同額之支票2紙交予被上訴人以為擔保，惟屆期
    經提示，仍不獲兌現。被上訴人乃對此等票款另行起訴求償
    ，而於本院95年度訴字第2534號事件審理時，上訴人始指定
    先前於95年7月所交付被上訴人之500,000元，係清償此等債
    務之用，嗣雙方並於96年2月5日成立訴訟上和解，上訴人千
    葉公司及乙○○願連帶給付被上訴人366,268元，惟迄仍未
    清償。又被上訴人曾於95年1月6日為確保借貸關係中尚未取
    得執行名義之其餘債權，授權訴外人即其夫戊○○製作「千
    葉輪業公司借款及相關費用等明細表」，與代理上訴人千葉
    公司之上訴人乙○○結算進行債務協商，上訴人承認確實有
    積欠被上訴人如該明細表所示之借款及利息等債務共3,358,
    130元，惟央求延後清償，並共同簽發系爭本票交付被上訴
    人之代理人戊○○。兩造間既就有關債務重新會算達成和解
    ，上訴人並簽發系爭本票擔保此會算之和解債務，足見系爭
    本票所擔保之原因債權確實存在。然因上訴人迄仍遲未清償
    ，被上訴人為確保借款債權充分受償，遂於96年5月11日持
    系爭本票聲請本院裁定准許強制執行，且為避免與上開已經
    取得執行名義但尚未受償之支票債權（即l,ll3,560元及366
    ,268元）重複，造成執行上之困擾，遂主動予以扣除，僅在
    尚未取得執行名義之借款債權1,846,000元（3,358,000－
    1,113,560－366,268＝1,878,172）範圍內，請求裁定准予
    強制執行。被上訴人既同意上訴人就尚未清償之3,358,130
    元款項另行簽交系爭本票，便於日後聲請強制執行，足見系
    爭本票所表彰之債權確屬有據，上訴人主張並未積欠被上訴
    人任何債務，顯非事實。又上訴人於95年1月6日簽發系爭本
    票時，確仍積欠被上訴人3,358,130元，嗣僅於95年7月間清
    償500,000元，尚欠2,858,130元，故被上訴人於聲請本票裁
    定准許強制執行時，雖漏未扣除該500,000元，然所聲請之
    金額l,846,000元，仍在系爭本票所擔保尚未清償之借款債
    務範圍內，並未逾債權額度，故上訴人主張系爭本票所擔保
    之原因債權不存在並無理由等語，資為抗辯。
肆、上訴人於原審請求確認被上訴人所持有之系爭本票（面額3,
    358,000元），其中1,846,000元之本票債權不存在，原審駁
    回上訴人在第一審之訴；上訴人全部上訴後，本院更審前判
    決確認被上訴人所持有之系爭本票於逾1,479,828元之本息
    部分對上訴人之票據權利不存在，而駁回其餘之上訴。被上
    訴人上訴於最高法院，最高法院認本院更審前判決上訴人未
    清償之金額（1,479,828元）部分，被上訴人已取得執行名
    義，而非被上訴人聲請准許強制執行裁定之部分（亦非上訴
    人請求確認不存在部分之本票債權），至於諭知該部分以外
    1, 878,172元本票債權不存在部分之裁判為不當，而予以廢
    棄，發回本院（其中1,846,000元之本票債權為上訴人起訴
    請求確認及上訴之部分，逾1,846,000元部分之本票債權則
    未經上訴人起訴）。
伍、經查：
  一、以下之事實為兩造所不爭，本院採為判決之基礎：
    (一)上訴人乙○○先後於92年7月7日、同年7月23日、93年6月
      3日、93年6月8日及93年6月11日向被上訴人借款1,500,00
      0元、500,000元、300,000元、305,000元及310,000元，
      合計2,915,000元，嗣並分別交付上訴人千葉公司所簽發
      ，並由上訴人乙○○背書，如附表二、三所示支票6紙予
      被上訴人收執，但支票屆期經提示，均未兌現。
    (二)被訴人前曾持附表3所示3紙支票，起訴請求上訴人千葉公
      司及乙○○給付票款，經本院以93年度中簡字第3190 號
      判決被上訴人勝訴確定。被上訴人進而持該確定判決為執
      行名義，聲請板橋地院以94年度執字第5861號強制執行事
      件對上訴人千葉公司之財產實施強制執行，惟被上訴人僅
      分配受償1,000,522元，尚欠1,113,560元未獲清償。
    (三)被上訴人曾於94年1月5日持附表2所示3紙支票聲請對被上
      訴人千葉公司之財產為假扣押（案號：本院94年度裁全字
      第111號），嗣被上訴人與上訴人千葉公司、乙○○達成
      和解，並於94年2月間簽立協議書，約定千葉公司及乙○○應連帶給付被上訴人848,500元。其後因千葉公司及乙○○未依約清償，被上訴人遂起訴請求千葉公司及乙○○
      履行該協議，給付848,500元及違約金169,700元，合計
      1,018,200元（案號：本院95年度訴字第2534號）。嗣於
      該事件審理中，因乙○○曾於95年7月間給付被上訴人
      500,000元，並指定清償此部分債務之用，被上訴人因而
      減縮其聲明請求千葉公司及乙○○連帶給付518,200元，
      惟其後於96年2月5日言詞辯論期日又當庭擴張其聲明請求
      千葉公司及乙○○連帶給付84 8,500元，及自94年9月7日
      起至清償日止，按年息百分之5計算之利息。雙方並於當
      日成立訴訟上和解，其內容為：1、千葉公司及乙○○願
      連帶給付被上訴人366,268元，及自95年10月23日起至清
      償日止，按年息百分之5計算之利息；2、被上訴人其餘請
      求拋棄。
    (四)被上訴人於95年1月6日委任其夫戊○○出面要求上訴人乙○○簽發系爭本票，以為兩造間債務之擔保。
    (五)上訴人乙○○確有於被上訴人所執有之系爭本票之發票人
      項下簽名，上訴人千葉公司及丁○○○並授權乙○○代其
      二人簽名於該本票發票人欄，而為共同發票人。
    (六)兩造為授受系爭本票之直接當事人。
    (七)系爭本票上之發票日95年1月6日、到期日96年4月30日、
      票據金額3,358,000元及指定受款人甲○○等字跡均係被
      上訴人甲○○之夫戊○○所書寫填載。
    (八)原審卷第31頁被證五所示之千葉公司自92年7月7日起至95
      年1月6日止之借款及相關費用等明細表係由被上訴人授權
      其夫戊○○所製作。
    (九)被上訴人前持系爭本票聲請本院於96年5月15日以96年度
      票字第10450號裁定准予就票面金額335萬8千元，其中之
      1,846,000元及自96年4月30日起至清償日止，按週年利率
      百分之6計算之利息為強制執行。
    (十)附表一所示之本票現由上訴人持有中；被上訴人並未持有
      。
  二、本件上訴人起訴雖僅請求確認系爭本票其中1,846,000元
      之本票債權不存在，惟其所提書狀記載係謂兩造間就系爭
      本票票面所載之3,358,000元票款債務全部不存在；經本
      院闡明，上訴人仍主張僅請求確認被上訴人聲請本票強制
      裁定部分之本票債權不存在，而非請求確認全部本票債權
      不存在，先予敘明。
  三、確認之訴非原告有即受確認判決之法律上利益者，不得提
      起。所謂即受確認判決之法律上利益，係指法律關係之存
      否不明確，原告主觀上認其在法律上之地位有不安之狀態
      存在，且此種不安之狀態，能以確認判決將之除去者而言
      。又票據上權利之行使，與票據之占有，在票據法上有不
      可分離之關係，非持有票據之執票人，不得行使票據上之
      權利。本件系爭本票於最高法院發回更審後，已由上訴人
      取回，現由上訴人占有，此為兩造所不爭。即使兩造就上
      訴人取回系爭本票是否基於強暴脅迫之行為仍有爭議，惟
      依前開說明，被上訴人現已未持有本票，自已無法對上訴
      人行使權利。況系爭本票現既為上訴人持有中，事實上亦
      無從確認「被上訴人所持有」之系爭本票其中之1,846,00
      0元之本票債權不存在，並無法以確認判決除去上訴人法
      律上地位不安之狀態，本件應認上訴人無即受確認判決之
      法律上利益。
  四、從而，上訴人請求確認被上訴人執有之系爭本票，其中1,
      846,000元之本票債權不存在，為無理由，應予駁回。原
      審為上訴人敗訴之判決，理由雖有不同，惟結論並無不當
      ，上訴意旨指摘原審判決不當，求予廢棄改判，為無理由
      ，應予駁回。本案事證已臻明確，兩造其餘主張陳述及所
      提之證據，均毋庸再予審酌，附此敘明。
陸、據上論結，本件上訴為無理由，依民事訴訟法第436條之1第
    3項、第449條第2項、第78條，判決如主文。
中    華    民    國    98    年    11    月    27    日
                  民事第二庭    審判長法  官  王  銘
                                      法  官  陳秋月
                                      法  官  呂麗玉
上正本證明與原本無異。
如對本判決上訴，須於判決送達後20日內向本院提出上訴狀，同
時表明上訴理由；如已於本判決宣示後送達前提起上訴者，應於
判決送達後10日內補具上訴理由（均須按他造當事人之人數附繕
本）。
中    華    民    國    98    年    11    月    27    日
                                      書記官  廖春玉
附表一：
┌──────┬─────┬─────┬───────┬──────┐
│發票人      │  發票日  │  到期日  │  票面金額    │    票號    │
│            │ （民國） │ （民國） │ （新台幣）   │            │
├──────┼─────┼─────┼───────┼──────┤
│千葉輪業股份│ 95.1.6   │ 96.4.30  │ 3,358,000    │  047600    │
│有限公司    │          │          │              │            │
│丁○○○    │          │          │              │            │
│乙○○      │          │          │              │            │
└──────┴─────┴─────┴───────┴──────┘
附表二：
┌──┬──────┬──────┬─────┬─────┬────┐
│編號│發票人      │背書人      │ 發票日   │ 票面金額 │票號    │
│    │            │            │          │（新台幣）│        │
├──┼──────┼──────┼─────┼─────┼────┤
│ 1  │千葉輪業公司│乙○○      │93.6.3    │30萬元    │0000000 │
├──┼──────┼──────┼─────┼─────┼────┤
│ 2  │千葉輪業公司│乙○○      │93.6.8    │30萬5千元 │0000000 │
├──┼──────┼──────┼─────┼─────┼────┤
│ 3  │千葉輪業公司│乙○○      │93.6.11   │31萬元    │0000000 │
└──┴──────┴──────┴─────┴─────┴────┘
附表三：
┌──┬──────┬─────┬────┬─────┬──────┐
│編號│發票人      │背書人    │ 發票日 │ 票面金額 │   票號     │
│    │            │          │        │（新台幣）│            │
├──┼──────┼─────┼────┼─────┼──────┤
│ 1  │千葉輪業公司│乙○○    │93.7.23 │ 50萬元   │KPA0000000  │
├──┼──────┼─────┼────┼─────┼──────┤
│ 2  │千葉輪業公司│乙○○    │93.7.23 │ 50萬元   │KPA0000000  │
├──┼──────┼─────┼────┼─────┼──────┤
│ 3  │千葉輪業公司│乙○○    │93.7.23 │ 100萬元  │KPA0000000  │
└──┴──────┴─────┴────┴─────┴──────┘


司法院資訊處製作；財團法人民間司法改革基金會備份。
